【裁判字號】    94,訴,1115
【裁判日期】    950803
【裁判案由】    侵權行為損害賠償
【裁判全文】
臺灣臺南地方法院民事判決              94年度訴字第1115號
原      告  乙 ○ ○
            甲○○○
共      同
訴訟代理人  楊 淑 惠  律師
            趙 哲 宏  律師
被      告  丙○○○
訴訟代理人  黃 厚 誠  律師
複 代 理人  許 世   律師
上列當事人間請求侵權行為損害賠償事件，經本院刑事庭以九十
四年度交附字第三○號刑事附帶民事訴訟裁定移送前來，本院於
民國九十五年七月二十七日言詞辯論終結，判決如下：
    主  文
被告應給付原告乙○○新臺幣肆拾柒萬伍仟壹佰貳拾元，及自民
國九十四年六月八日起至清償日止，按週年利率百分之五計算之
利息。
被告應給付原告甲○○○新臺幣壹佰零貳萬玖仟柒佰玖拾元，
及自民國九十四年六月八日起至清償日止，按週年利率百分之五
計算之利息。
原告其餘之訴駁回。
訴訟費用由被告負擔百分之四十七，原告乙○○負擔百分之二十
五，原告甲○○○負擔百分之二十八。
本判決原告乙○○、甲○○○勝訴部分，於原告乙○○、甲○○
○依序分別以新臺幣壹拾陸萬元、拾肆萬元為被告供擔保後，
得假執行；但被告於假執行標的物拍定、變賣或物之交付前，依
序分別以新臺幣肆拾柒萬伍仟壹佰貳拾元、壹佰零貳萬玖仟柒佰
玖拾元為原告乙○○、甲○○○預供擔保，或將請求標的物提
存，得免為假執行。
原告其餘假執行之聲請均駁回。
    事實及理由
壹、程序方面：
    按訴狀送達後，原告不得將原訴變更或追加，但擴張或減縮
    應受判決事項之聲明者，不在此限，民事訴訟法第二百五十
    五條第一項第三款定有明文。查原告起訴時原請求被告應分
    別給付原告乙○○、甲○○○新臺幣（下同）二百三十一萬
    一千五百六十七元、二百四十五萬五千七百五十五元，嗣迭
    次減縮請求，最後於民國九十五年七月二十一日民事辯論意
    旨狀主張被告應分別給付乙○○、甲○○○一百二十七萬九
    千九百九十一元、一百九十三萬三千一百一十四元，核屬減
    縮應受判決事項之聲明，依上開規定，應予准許，合先敘明
    。
貳、實體方面：
一、原告起訴主張：被告於九十三年十月三十日下午，駕駛車牌
    號碼ＩＪ－六四九三號自用小客貨車，沿臺南縣楠西鄉○○
    村○○○○道台三線公路，由南往北方向行駛，而於同日下
    午一時十分左右，途經該省道三六七點四公里處時，未注意
    車前狀況，自後追撞同向行駛，原告乙○○所駕駛、後方搭
    載原告甲○○○之車牌號碼ＭＳＶ－三四二號重型機車，原
    告乙○○所騎之機車隨即又撞及訴外人吳家雲停放於路旁之
    另一小貨車。原告乙○○因而受有胸部挫傷合併左側第二至
    七肋骨骨折、兩側血胸、頭部外傷及頭皮撕裂傷兩處（約三
    公分）、左手第三、四、五伸指肌斷裂、右手第四指伸指肌
    斷裂合併中指骨線狀骨折等傷害；原告甲○○○則受有廣泛
    性蜘蛛網膜下腔出血、左側顱部皮下血腫、右側鎖骨遠端骨
    折、微量硬膜下腔出血、右耳及臉部多處撕裂傷等傷害。原
    告乙○○、甲○○○因本件車禍受傷治療，各支出醫療費用
    四萬六千五百六十七元、四萬八千二百五十五元；各應支出
    之看護費用分別為四萬四千元、十八萬六千元；各減少之工
    作收入分別為三萬零六百元、七萬一千四百元；各減少勞動
    能力之損害分別為二十萬五千五百二十一元、六十七萬三千
    零四十元；精神上損害各為一百萬元，爰依侵權行為損害賠
    償法律關係，請求被告負起賠償責任等語。並聲明求為判決
    ：(一)被告應給付原告乙○○一百二十七萬九千九百九十一元
    ，給付原告甲○○○一百九十三萬三千一百一十四元，及均
    自起訴狀繕本送達之翌日起至清償日止，按年息百分之五計
    算之利息。(二)願供擔保，請准宣告假執行。
二、被告固自認於上開時地，因疏未注意車前狀況之上開過失駕
    行為，造成原告二人受傷。惟以：原告二人已向保險公司領
    取強制汽車責任保險理賠，依強制汽車保險法第三十二條規
    定，上開理賠金額視為損害賠償金額之一部分，應予扣除；
    原告甲○○○並未完全喪失勞動能力，應僅就其喪失勞動能
    力部分計算；原告二人喪失勞動能力之期間，被告對以每月
    一萬零二百元計算至六十五歲部分不爭執，原告逾此部分之
    主張為無理由；原告二人所請求之精神慰撫金顯屬過高等語
    ，資為抗辯。並聲明求為判決：(一)原告之訴及其假執行之聲
    請均駁回。(二)如受不利之判決，願供擔保請准宣告免為假執
    行。
三、兩造不爭執之事實如下（見本院卷第一一三、一一四、一四
    三、一四四頁）：
  (一)被告於九十三年十月三十日下午，駕駛車牌號碼ＩＪ－六四
    九三號自用小客貨車，沿臺南縣楠西鄉○○村○○○○道台
    三線公路，由南往北方向行駛，而於同日下午一時十分左右
    ，途經該省道三六七點四公里處時，未注意車前狀況，自後
    追撞同向行駛，原告乙○○所駕駛、後方搭載原告甲○○○
    之車牌號碼ＭＳＶ－三四二號重型機車，原告乙○○所騎之
    機車隨即又撞及訴外人吳家雲停放於路旁之另一小貨車。
  (二)原告乙○○因而受有胸部挫傷合併左側第二至七肋骨骨折、
    兩側血胸、頭部外傷及頭皮撕裂傷兩處（約三公分）、左手
    第三、四、五伸指肌斷裂、右手第四指伸指肌斷裂合併中指
    骨線狀骨折等傷害；原告甲○○○則受有廣泛性蜘蛛網膜下
    腔出血、左側顱部皮下血腫、右側鎖骨遠端骨折、微量硬膜
    下腔出血、右耳及臉部多處撕裂傷等傷害。
  (三)事故當時，原告乙○○、甲○○○均有戴安全帽。
  (四)被告因本件車禍所涉之過失傷害罪責部分，業經臺灣高等法
    院臺南分院以九十四年度交上字第九六四號刑事判決，判處
    被告有期徒刑四月確在案；其所涉肇事逃逸部分，則經臺灣
    高等法院臺南分院以九十四年度交上字第九六四號刑事判決
    ，判處被告有期徒刑九月，並經最高法院駁回上訴確定在案
    。
  (五)原告乙○○、甲○○○因本件車禍受傷治療，各支出醫療費
    用四萬六千五百六十七元、四萬八千二百五十五元。
  (六)原告乙○○、甲○○○因本件車禍事故已領取之強制責任保
    險金分別為四萬六千六百九十七元、四萬五千五百八十一元
    。
  (七)原告乙○○、甲○○○因本件事故應支出之看護費用依序分
    別為四萬四千元、十八萬六千元。
  (八)原告乙○○、甲○○○出院後不能工作期間依序分別為三個
    月、七個月。
  (九)原告乙○○、甲○○○因本件事故受傷所喪失之勞動能力比
    率分別為百分之二十三點零七、百分之六十九點二一。
四、按四輪以上汽車在劃設有快慢車道分隔線之道路行駛，除起
    步、準備停車、臨時停車或轉彎外，不得行駛慢車道，且應
    注意汽車行駛時，駕駛人應注意車前狀況，並隨時採取必要
    之安全措施，道路交通安全規則第九十五條第二項前段、第
    九十四條第三項定有明文。查被告肇事當時天候晴、日間有
    自然光線、柏油道路路面乾燥、無缺陷、無障礙物、視距良
    好等情，有道路交通事故調查報告表附於臺南縣警察局玉井
    分局刑案偵查卷宗內可稽，並經本院依職權調閱該臺灣高等
    法院臺南分院九十四年度交上訴字第九六四號刑事卷宗（含
    上開刑案偵查卷）查核屬實，足見依當時狀況，客觀上並無
    不能注意之情事，惟被告竟疏於注意非起步、準備停車、臨
    時停車或轉彎時，不得行駛慢車道，且未注意車前狀況，即
    貿然沿該路段之慢車道前行，致撞擊原告乙○○騎乘之機車
    肇事，被告有違前開規定之注意義務，其顯有過失甚明。又
    原告乙○○及其後方搭載之原告甲○○○因本件車禍受有上
    開傷害之事實，業據原告提出診斷證明書為證，復為被告所
    自認，自堪信為真實，則被告之過失行為與原告二人之受傷
    結果間，具有相當因果關係，亦足認定。
五、次按因故意或過失，不法侵害他人之權利者，負損害賠償責
    任；又汽車、機車或其他非依軌道行使之動力車輛，在使用
    中加損害於他人者，駕駛人應賠償因此所生之損害。再不法
    侵害他人之身體或健康者，對於被害人因此喪失或減少勞動
    能力，或增加生活上之需要時，應負損害賠償責任；另不法
    侵害他人之身體、健康者，被害人雖非財產上之損害，亦得
    請求賠償相當之金額，民法第一百八十四條第一項前段、第
    一百九十一條之二、第一百九十三條第一項、第一百九十五
    條第一項前段分別定有明文。本件原告因被告之上開過失駕
    車行為肇事而受有傷害，已如前述，自得依侵權行為損害賠
    償之法律關係請求被告賠償其因本件事故所生之損失。惟查
    ，原告乙○○主張其喪失勞動能力之期間，自本件傷害後三
    個月起算（即自九十四年二月起算），至七十歲，尚有九年
    之工作損失；原告甲○○○主張，其喪失勞動能力之期間，
    自本件傷害發生後七個月起算（即自九十四年六月起算），
    至七十歲，尚有十年之工作損失，及原告二人主張其分別各
    受有一百萬元之精神上損害等情，既為被告所否認，並以前
    揭情詞置辯，則本件所應審究者為：(一)原告二人喪失勞動能
    力之期間為何？(二)原告二人所請求之精神慰撫金是否過高？
六、茲就原告據以請求被告賠償之項目及金額，逐項審酌如後：
  (一)醫療費用部分：
    原告乙○○、甲○○○主張因本件車禍受傷治療，各支出醫
    療費用依序為四萬六千五百六十七元、四萬八千二百五十五
    元，業據提出財團法人奇美醫院收費收據為證（見本院九十
    四年度交附字第三○號卷第七至九頁），復為被告所不爭執
    ，自堪信為真實，則原告二人此部分請求，洵屬有據。
  (二)增加生活上之需要部分：
    原告乙○○主張因本件事故於住院期間應支出之看護費用為
    四萬四千元；原告甲○○○則主張因本件事故於住院期間應
    支出之看護費用為四萬六千元，及出院後尚需支出七個月之
    看護費用十四萬元，共計十八萬六千元，業經本院函詢臺南
    住院病患家事服務業職業工會，據覆稱日班十二小時一千一
    百元，夜班十二小時一千一百元，全日班二十四小時二千元
    等情在卷可按（見本院卷第六四頁），且為被告所不爭執，
    自堪信為真實，則原告二人此部分請求，應屬可採。
  (三)工作損失部分：
    原告乙○○主張依其傷勢出院後，須靜養三個月，無法從事
    務農工作，以農保月投保金額一萬零二百元計，損失三萬零
    六百元；原告甲○○○主張依其傷勢出院後至本件起訴時止
    ，七個月均無法工作，以農保月投保金額一萬零二百元計，
    減少工作收入為七萬一千四百元，既為被告所不爭執，自堪
    信為真實，則原告二人此部分請求，顯可採信。
  (四)勞動能力之損害部分：
    原告乙○○、甲○○○主張因本件事故受傷所喪失之勞動能
    力比率分別為百分之二十三點零七、百分之六十九點二一，
    原告乙○○喪失勞動能力之期間，自本件傷害後三個月起算
    （即自九十四年二月起算），至七十歲，尚有九年；原告甲
    ○○○喪失勞動能力之期間，自本件傷害發生後七個月起算
    （即自九十四年六月起算），至七十歲，尚有十年，均依農
    保月投保金額一萬零二百元計。被告雖就上開原告喪失之勞
    動能力比率及以一萬零二百元計算部分不爭執，惟抗辯應僅
    算至六十五歲等語。查原告乙○○、甲○○○於事故發生時
    均以務農為生，業經原告二人提出臺南縣楠西鄉東勢村村長
    於九十四年五月三日出具之務農證明書為證（見附民卷第一
    二頁），並為被告所不爭執，原告此部分之主張堪信為真實
    ，參以原告乙○○、甲○○○於事故發生時分別為六十歲、
    五十九歲，堪認原告二人從事農業耕種之年限應不僅止於六
    十歲，惟參酌務農事務，相較於公務員之工作內容，勞動力
    之需求顯然較高，應認原告之工作年限應不會比公務員長，
    是原告二人勞動能力之損害應計算至六十五歲為合理，原告
    主張應計算至七十歲，尚屬無據。從而，原告乙○○喪失勞
    動能力之期間自九十四年二月起算至六十五歲，尚有四年，
    則其得請求被告給付減少勞動能力之損害賠償額為十萬零六
    百五十元（計算式：10,200×12×3.00000000×23.07%＝10
    0,650，小數點以下四捨五入）；原告甲○○○喪失勞動能
    力之期間自九十四年六月起算至六十五歲，尚有五年，則其
    得請求被告給付減少勞動能力之損害賠償額為三十六萬九千
    七百一十九元（計算式：10,200×12×4.00000000×69.21%
    ＝369,719，小數點以下四捨五入），逾此範圍所為之請求
    ，不應准許。
  (五)精神慰撫金部分：
    按慰撫金之核給標準固與財產上損害之計算不同，惟非不可
    斟酌雙方身分、資力與加害程度，及其他各種情形核定相當
    之數額（最高法院五十一年台上字第二二三號判例參照）。
    本件原告二人因受被告不法侵害身體，致受有傷害，據以請
    求精神慰撫金，於法並無不合。本院參酌原告乙○○名下有
    房屋及土地各二筆、汽車乙輛，財產總額為一百一十六萬五
    千九百六十元；原告甲○○○無財產所得；被告九十一年度
    至九十三年度間，僅九十三年有薪資所得十九萬三千元，另
    無其餘財產或所得，有本院依職權查詢稅務電子閘門財產所
    得調件明細表在卷可證（見本院卷第三六至四九頁）；並斟
    酌本件肇因於被告疏於注意非起步、準備停車、臨時停車或
    轉彎時，不得行駛慢車道，且未注意車前狀況，即貿然沿該
    路段之慢車道前行，致撞擊原告乙○○騎乘之機車肇事，被
    告應負全部過失責任；及本件交通事故對於原告二人之精神
    上傷害等一切情狀，認原告乙○○、甲○○○霖請求被告賠
    償其非財產上之損害，分別以三十萬元、四十萬元為適當，
    逾上開金額之請求，尚嫌過高，不宜准許。
  (六)總計原告乙○○、甲○○○得向被告請求之金額分別為五十
    二萬一千八百一十七元（計算式：46,567＋44,000＋30,600
    ＋100,650＋300,000＝521,817）、一百零七萬五千三百七
    十四元（計算式：48,255＋186,000＋71,400＋369,719 ＋
    400,000＝1,075,374）。
  (七)依修正前強制汽車責任保險法第三十條（現為第三十二條）
    之規定，所給付之保險金視為加害人損害賠償金額之一部分
    ，其受賠償請求時，得扣除之。查原告乙○○、甲○○○已
    受領強制汽車責任保險金，分別為四萬六千六百九十七元、
    四萬五千五百八十一元，為兩造所不爭執，依上開規定，自
    應由原告乙○○、甲○○○應受賠償數額內扣除之。是則原
    告乙○○、甲○○○得向被告請求之金額分別為四十七萬五
    千一百二十元、一百零二萬九千七百九十三元。
七、再按給付無確定期限者，債務人於債權人得請求給付時，經
    其催告而未為給付，自受催告時起，負遲延責任。其經債權
    人起訴而送達訴狀，或依督促程序送達支付命令，或其他相
    類之行為者，與催告有同一之效力，民法第二百二十九條第
    二項定有明文。又遲延之債務，以支付金錢為標的者，債權
    人得請求依法定利率計算之遲延利息。但約定利率較高者，
    仍從其約定利率；應付利息之債務，其利率未經約定，亦無
    法律可據者，週年利率為百分之五，亦為同法第二百三十三
    條第一項及第二零三條所明定。查原告乙○○、甲○○○請
    求被告賠償之金額，並未定有給付之期限，則原告乙○○、
    甲○○○請求自刑事附帶民事起訴狀繕本送達被告翌日即九
    十四年六月八日（見本院附民卷第一三頁）起，按週年利率
    百分之五計算之利息，並未逾上開規定之範圍，自無不合。
八、綜上所述，原告乙○○、甲○○○本於侵權行為損害賠償法
    律關係，請求被告分別給付四十七萬五千一百二十元、一百
    零二萬九千七百九十三元，及均自刑事附帶民事起訴狀繕本
    送達翌日即九十四年六月八日起至清償日止，按週年利率百
    分之五計算之利息，為有理由，應予准許。逾此所為請求，
    為無理由，應予駁回。
九、本件原告勝訴部分，兩造分別陳明願供擔保請准宣告假執行
    或免為假執行，核無不合，爰分別酌定相當之擔保金額，予
    以准許。至原告敗訴部分，其假執行之聲請失所附麗，應予
    駁回。
十、本件待證事實已臻明確，兩造其餘之攻擊防禦方法及舉證，
    於判決結果已不生影響，爰不一一詳為論述，附此敘明。
十一、據上論結，本件原告之訴為一部有理由、一部無理由，依
      民事訴訟法第七十九條、第八十五條第一項但書、第三百
      九十條、第三百九十二條第二項、第三項，判決如主文。
中    華    民    國    95    年    8     月    3     日
                  民事第一庭   法  官  林欣玲
以上正本證明與原本無異。
如對本判決不服，應於送達後二十日內向本院提出上訴。
中    華    民    國    95    年    8     月    3     日
                               書記官  謝育錚


司法院資訊處製作；財團法人民間司法改革基金會備份。
